臺灣高等法院刑事判決　　　　　　　　96年度交上訴字第99號
上　訴　人　臺灣板橋地方法院檢察署檢察官
上　訴　人
即　被　告　甲　○
選任辯護人　高奕驤　律師
　　　　　　周仕傑　律師
　　　　　　林小燕　律師
上列上訴人因被告違反公共危險等案件，不服臺灣板橋地方法院
95 年度交訴字第126號，中華民國96年1月10日第一審判決（起
訴案號：臺灣板橋地方法院檢察署95年度調偵字第86號），提起
上訴，本院判決如下：
    主  文
原判決關於甲○被訴業務過失致死罪刑部分撤銷。
甲○被訴業務上過失致死部分無罪。
其他上訴駁回。
    理  由
一、公訴意旨：甲○為新晟通運公司駕駛員，係從事駕駛業務之
    人，於民國九十四年十一月十六日七時許，駕駛車號GP─98
    0號油罐車，由臺北縣板橋市○○路○段往樹新路方向行駛
    ，途經臺北縣板橋市○○路○段三六巷五之十三號前，理應
    注意兩車併行之間隔，並隨時採取必要之安全措施，而當時
    天晴、路面狀態乾燥、無缺陷、視距良好，且依當時情形並
    無不能注意之情事，竟疏於注意，向右偏駛時，適有同方向
    由陳佳伶所騎乘之車牌號碼LLW-813號輕型機車，於上開大
    貨車右後輪右方，因該大貨車偏右行駛，致其機車無法保持
    平衡，車身搖擺不定而煞車，復有同方向由林清誠所騎乘之
    車號GCM-103號重型機車駛於陳佳伶後方，亦應注意車前狀
    況，隨時採取必要之安全措施，並與前車保持適當距離，竟
    疏未注意及此，致其機車車頭左側撞擊陳佳伶騎乘之機車後
    車尾，致陳佳伶人車倒地（林清誠部分經判處罪刑確定）。
    甲○見林清誠與陳佳伶所駕駛之機車發生碰撞，向左倒於其
    所駕駛之大貨車右後輪，應立即停駛，竟疏於注意，仍繼續
    行駛，陳佳伶頭部碰撞同方向由甲○駕駛之GP─980號營業
    用大貨車右後輪，該大貨車後輪即輾壓陳佳伶頭部，致陳佳
    伶因頭顱骨粉碎性骨折、腦髓溢出損傷引起中樞神經休克當
    場死亡。被告甲○於肇事後，竟枉顧受傷之陳佳伶，未照護
    陳佳伶，旋逕行駕駛上開交通工具逃逸，經警循線查獲上情
    ，並扣押上開車牌號碼GP─980號油罐車。
二、公訴證據及所犯法條：
  (一)被告坦承有於前開時地駕駛大貨車行經該地，並發現該車右
    後方位置有二輛機車發生追撞，前方機車駕駛人向左倒地，
    且當時係該車輛暫停於車道剛起步之事實。
  (二)同案被告林清誠於警詢及偵查中之證詞，證明被告上開犯罪
    事實。
  (三)道路交通事故現場圖、道路交通事故調查報告表、現場照片
　　、油罐車一輛，證明被告上開犯罪之事實。
  (四)勘驗筆錄、驗斷書、相驗屍體證明書、照片數張、臺灣省臺
    北縣區車輛行車事故鑑定委員會九十五年三月十四日北縣鑑
    字第0955180177號鑑定意見書，證明被害人因本件車禍而死
    亡，其死亡結果與被告之過失有相當因果關係等情。
  (五)刑法第二百七十六條第二項業務過失致死罪及刑法第一百八
    十四條之四肇事逃逸罪。
三、被告辯解要旨：
  (一)否認有何業務過失致人於死及肇事逃逸之犯行。
  (二)我當時行經案發地點處乃直行前進，並無未注意兩車併行距
    離即逕將油罐車右偏行駛情形，且當時並無停車再開，係在
    已駕油罐車離開機車追撞事故地點，駛至溪崑國中前時，因
    欲向右偏駛以利往樹新路方向時，始暫停讓右側機車先行，
    俟右側機車淨空後再右偏行駛，斯時，方從右後視鏡看到二
    部機車發生追撞車禍，惟因我自認車禍與之無關，方續前行
    離去。
  (三)當時因不認為車禍事故與我有關，方行離去，並無肇事逃逸
    之故意。
四、爭點整理：
  (一)本件依證人林清誠所述肇事之過程如何，被告甲○所駕駛之
    油罐車於行經案發地點直行前進之際，是否有因未注意兩車
    間之併行距離而逕將油罐車右偏行駛靠近被害人機車，致被
    害人機車行車不穩，而導致林清誠機車側撞擊到被害人機車
    倒地，發生本案肇事之過失情事。
  (二)被告駕駛油罐車行經案發地點時是否曾於車道上暫停後再啟
    動，是否因知情被害人機車遭同案被告林清誠撞倒時，被害
    人之頭部先碰到油罐車右後輪之後卡進右後輪兩輪之間而肇
    事逃逸。
  (三)被害人陳佳伶之死亡原因是否係遭車輪輾壓頭、頸部、左肢
    體致腦漿溢出、中樞神經休克而死亡，其死亡與被告之駕車
    行為是否具有因果關係。
五、本院判斷：
甲、程序事項（證據能力）部分：
  (一)臺灣省臺北縣區車輛行車事故鑑定委員會九十五年三月十四
    日北縣鑑字第0955180177號函附鑑定意見書，係該委員會受
    檢察機關之概括授權囑託，針對本件車禍原因所出具之書面
    鑑定報告，依刑事訴訟法第一百五十九條之一第一項立法理
    由說明及第同法二百零八條第一項、第二百零六條第一項規
    定，具有證據能力。
  (二)法務部法醫研究所所為之九四醫鑑字第二○九○號鑑定書（
    見九十四年度相字第一五三七號卷〈下稱相驗卷〉第九四至
    一○三頁），性質上雖屬被告以外之人於審判外之書面陳述
    ，但法醫研究所乃係鑑定機關，於偵查中經檢察官之囑託而
    為鑑定，依刑事訴訟法第二百零六條第一項之規定，本得以
    書面之方式報告，屬於法定之傳聞例外情形，固亦屬被告以
    外之人於審判外之書面陳述，惟此均經被告、辯護人迄本院
    言詞辯論終結前亦未聲明異議，復經本院審酌前開書面陳述
    作成時之情況，係醫師基於專業知識所作成，具有相當之中
    立性，且與被害人陳佳伶死亡原因之待證事項具有相當關聯
    性，認為適當，依刑事訴訟法第一百五十九條之五第一項規
    定，應有證據能力。
乙、實體部分：
  (一)本件依證人林清誠所述肇事之過程如何，被告甲○所駕駛之
    油罐車於行經案發地點直行前進之際，是否有因未注意兩車
    間之併行距離而逕將油罐車右偏行駛靠近被害人機車，致被
    害人機車行車不穩，而導致林清誠機車側撞擊到被害人機車
    倒地，發生本案肇事之過失情事：
  1.關於本件肇事經過據現場目擊證人即同案被告林清誠於警詢
    中雖證稱：肇事前我駕駛普重機（GCM-103號）沿浮洲橋下
    橋後行駛大觀路三段往迴龍的方向，我行駛於車道右側，當
    時有一輛油罐車（GP─980號）行駛於我車的左前方，我車
    的位置位於油罐車的車尾的位置約與油罐車車尾平行，普重
    機車LLW-813號當時行駛於油罐車GP─980號的右側約在右後
    輪的前方，我車距離普重機車LLW-813號車後方約一輛機車
    的距離，碰撞前我先看見油罐車GP─980號有先往右偏行駛
    的動作，此時普重機車LLW-813號發生不穩的情形（車身左
    右搖晃），油罐車與普重機車LLW-813號有無發生碰撞我沒
    有看到，此時普重機車LLW-813號因為行駛的路線被油罐車
    GP─980號影響到所以普重機車LLW-813號有煞車，我見狀立
    即採取煞車的動作，並向右閃避但仍來不及，就與普重機車
    LLW-813號發生碰撞，我車的車頭左側與普重機車LLW-813號
    車尾發生碰撞，碰撞後普重機車LLW-813號駕駛人就往油罐
    車的方向（左側）倒等語（見偵查卷第四頁）；於九十四年
    十一月十六日檢察官相驗被害人屍體之偵查復證稱：當時我
    是駕駛GCM-103號，我是騎在死者的右後方，距有一機車的
    車距，我的車子和油罐車的車尾平行，我的機車車頭和油罐
    車車尾平行，油罐車有些微向右偏，死者在油罐車的右方有
    被擠到，死者當時在油罐車的車輪右後方，所以後來死者重
    心不穩所以和我相撞，我的機車前輪的左側撞到他機車的後
    方等語（見偵查卷第四八、四九頁）；於檢察官九十四年十
    一月三十日偵查中又結證稱：我騎機車行駛在油罐車的右後
    方，而死者是騎在我的左前方，死者騎在油罐車的右後車輪
    和車尾中間，是在油罐車和我的中間，我有看見油罐車有點
    向右偏，而死者有為閃避油罐車，而向右偏，剛好閃到我前
    面的車道，所以死者有點重心不穩．．．等語，固證稱行經
    肇事地點時有看見被告之油罐車有偏右行駛，致被害人機車
    行車不穩而發生肇事之情事（見偵查卷第七三頁）；惟嗣於
    九十五年九月十一日原審準備程序時證稱：承認檢察官所起
    訴之事實。但當時我們的行向是愈往前方愈窄，但之前我有
    講過卡車有偏右的部分，我不確定，大概是路的關係，所以
    我才講卡車有右偏的情形」（見九十五年九月十一日準備程
    序筆錄）；於原審九十五年十一月二十二日審理時證稱「（
    到底當時油罐車是筆直往前開，還是有點小幅度右偏？）我
    無法判斷。因為那邊道路有突然縮小的情形，所以我只感覺
    到我的路縮小了，我在偵查中雖然有說向右偏但是後來我回
    去再想後，我的意思是就我的部分而言，路有縮小，但我無
    法判斷油罐車是否有右偏，但是要往樹新路是要有點小幅度
    右彎」等語（見九十五年十一月二十二日審判筆錄）。觀諸
    證人即同案被告林清誠上開對於被告甲○駕駛油罐車行經案
    發地點是否確有右偏行駛，導致被害人人車不穩而緊急煞車
    一事，其陳述內容前後不一，已難逕採，況證人即同案被告
    林清誠與被告甲○係處於利害相反、利益相互衝突之共同被
    告地位，故其先前於警詢及偵查中之陳述，就本件車禍之發
    生自易迴避自己可能涉嫌之過失責任，實有避重就輕、推諉
    飾卸之嫌。
  2.查本案車禍肇事地點亦即臺北縣板橋市○○路○段三六巷五
    之十三號前，乃單向車道，若由肇事地點往北行，則平面道
    路即將由一線車道變為二線車道（直行往北乃上高架橋，往
    右則為樹新路），即本案車禍地點路段實呈現一似漏斗狀展
    開之平面道路，肇事地點位於漏斗狀道路之漏斗口處等情，
    有卷附現場相片在卷可憑（見相驗卷第二十六頁）。又依卷
    附之台灣省台北縣區車輛行車事故鑑定委員會九十五年三月
    八日北縣鑑字第950177號鑑定意見書及台灣省車輛行車事故
    覆議鑑定委員會九十五年六月二十六日府覆議字第09501004
    10號函，均指出「本案肇事地點大觀路三段三六巷五之十三
    號前，路面縮減後變狹窄，且平日車流量大，若由北迴龍朝
    南方向從前方陸橋觀之，則知該路段實呈現一似漏斗狀展開
    之平面道路，肇事地點即約位於漏斗狀道路之漏斗口處，若
    由肇事地點往北行，則平面道路即將由一線車道變為二線車
    道，故沿浮洲橋下平面道路往樹新路方向行駛之車輛，行經
    此肇事地點時，均有右偏行駛之情形。」，互核證人即同案
    被告林清誠於九十五年九月十一日於原審準備程序到庭證稱
    ：當時我們的行向是愈往前方愈窄，但之前我有講過卡車有
    偏右的部分，我不確定，大概是路的關係，所以我才講卡車
    有右偏的情形」（見九十五年九月十一日準備程序筆錄第二
    頁）；復於原審九十五年十一月二十二日審理時證稱「我無
    法判斷。因為那邊道路有突然縮小的情形，所以我只感覺到
    我的路縮小了．．．但我無法判斷油罐車是否有右偏，但是
    要往樹新路是要有點小幅度右彎」等語（見九十五年十一月
    二十二日審判筆錄），則究竟是因案發地點即台北縣板橋市
    ○○路○段三十六巷五之十三號前之道路向前延伸後成散開
    狀之漏斗型，致同案被告林清誠對被告駕車有無右偏行駛產
    生視覺上之錯覺？抑或被告甲○駕駛油罐車行經案發地點確
    有未注意兩車併行之間隔而有右偏行駛情形致阻礙右側機車
    之行進空間？依證人林清誠所證述被告甲○所駕之油罐車有
    右偏行駛致被害人人車不穩之證詞，顯然係因當時路面縮減
    且該路段有右彎並非筆直，致其亦無法正確判斷被告甲○當
    時是否確有未注意兩車併行之間隔即逕向右偏行駛，或僅係
    順著該路段之前進方向往前開，故證人林清誠於偵查中所謂
    被告甲○曾右偏行駛致被害人人車不穩而緊急煞車之證詞，
    應僅屬證人林清誠臆測之詞，不足採信。況在當時車潮眾多
    擁擠、緩慢前行之情況下，倘被害人所騎乘之機車前方有車
    輛減速，且競相爭道行駛，亦可能導致後方被害人所騎乘之
    機車煞車，是倘被害人騎乘機車確有緊急煞車一事，其煞車
    之原因究係為何，尚難僅憑證人林清誠前後不一、無法確定
    之推測，遽認係因被告甲○所駕油罐車未注意兩車併行間隔
    逕向右偏行駛，導致被害人機車行車不穩而肇事之過失情事
    。
  3.再本件案發當時為上午六時許，正值上班上課之交通尖峰時
    間，且因案發現場鄰近溪崑國中，甚多接送學生上課家長之
    車輛，被告甲○所駕之油罐車右側應非僅有被害人及同案被
    告林清誠兩部機車，而係擠滿了機車及腳踏車車陣，且被告
    甲○所駕駛之油罐車車寬二．三五公尺、車長八．一公尺，
    在右側已擠滿機車及腳踏車車流交通之情況下，豈有貿然右
    偏行駛之可能與必要？況該路段交通流量甚大，是以被告駕
    駛之油罐車沿浮洲橋橋墩緩慢前進時，僅於至溪崑國中前欲
    進入前往樹新路之車道時，有暫停讓上橋車輛先行通過之情
    形，絕無證人林清誠所指證之於案發地點即右偏行駛致擠壓
    被害人人車不穩，且被告甲○於油罐車前方及右側擠滿機車
    及腳踏車之情況下，倘有未注意兩車併行間隔即逕向右偏行
    駛而致油罐車右後方之被害人人車不穩之情況，則位於被告
    甲○車輛前輪前方右側之眾多機車及腳踏車豈非亦將遭被告
    甲○之油罐車所撞擊？復查，台灣省台北縣區車輛行車事故
    鑑定委員會九十五年三月八日北縣鑑字第950177號鑑定意見
    書認定被害人係頭部遭油罐車右後第二輪輾過，且觀諸現場
    照片地面並無血跡拖行痕跡，足證被害人陳屍處之頭部位置
    即係當時被告甲○所駕油罐車右後輪第二輪經過之位置，復
    觀諸本案事發後員警所繪製之道路交通事故現場圖，案發地
    點前之道路寬度為四．八公尺（此為案發地點現場前方之道
    路寬度，到案發地點時現場道路寬度實僅剩四．四公尺），
    被害人陳屍處之頭部位置至該道路右邊紅線之距離約為一．
    二公尺，又油罐車之車身寬度為二．三五公尺，兩者之總和
    為三．五五公尺，亦即當時油罐車與浮洲橋橋墩間僅剩一．
    二五公尺，足徵當時被告甲○所駕之油罐車確係與其他車陣
    沿著浮洲橋橋墩緩慢前進，在與浮洲橋橋墩間空隙甚為微小
    之路況下，被告甲○所駕之油罐車當時斷無未注意兩車併行
    間隔任意逕向右偏行駛之危險駕駛行為，證人林清誠於偵查
    中所述被告之油罐車有右偏被害人機車行駛，導致被害人機
    車行車不穩而肇事等情，不足採信。
  (二)被告駕駛油罐車行經案發地點時是否曾於車道上暫停後再啟
    動，是否因知情被害人機車遭同案被告林清誠撞倒時，被害
    人之頭部先碰到油罐車右後輪之後卡進右後輪兩輪之間而肇
    事逃逸：
  1.同案被告林清誠於原審審判時，雖證稱：「（你剛才說你的
    機車與死者的機車碰撞時，兩台機車倒地，死者的頭部靠著
    右後輪兩輪的前輪。且油罐車當時是停止，後來才啟動，你
    如何確定油罐車當時是停止的？）因為油罐車後來有變檔的
    聲音，我聽得到，且我有看到那瞬間油罐車本來是停止的，
    但是停止的時間很短，後來就又啟動」（參見原審九十五年
    十一月二十二日審判筆錄）及「（你剛說你倒地後，站起來
    ，是因為聽到油罐車換檔的聲音，才引起你的注意看倒地的
    被害人，所謂換檔聲音可否再行描述？）就類似空檔入一檔
    但沒有很順利的入檔的聲音」（參見原審九十五年十一月二
    十二日審判筆錄）等語，惟查被告甲○辯稱行經案發地點之
    路段，因當時車流量較大，是以其亦隨車流緩慢前進，行進
    間時速不到五公里（詳見被告於事發當天檢察官前往相驗時
    ，即於偵查筆錄中供稱當時駕車時速不到五公里，足見案發
    當時其車輛應係行進中），且車輛行經於較壅塞時應更緩慢
    行駛，且被告所駕之油罐車為大型車，自亦不可能完全停下
    來再啟動。且查同案被告林清誠此時亦因追撞被害人機車向
    右傾倒在地，且於地上滑行，又當時機車車多擁擠引擎聲自
    亦甚大，其如何能聽見所謂「空檔入一檔但沒有很順利入檔
    的聲音」？又縱使其確有聽見「空檔入一檔但沒有很順利入
    檔的聲音」，依證人林清誠並無駕駛油罐車經驗，如何分辨
    油罐車停止再啟動入檔之聲音，足見有利害衝突之同案被告
    林清誠所述聽見「油罐車啟動的聲音」云云，是否杜撰卸責
    之詞，益徵同案被告林清誠證稱其有看見被告甲○所駕之油
    罐車有停止再開之證詞，顯有瑕疵，實難以此遽認其證詞內
    容與事實相符。
  2.又同案被告林清誠於原審另證稱：「對於原審質以肇事後（
    你為何追不到油罐車？）因為當時油罐車已在溪崑國中，離
    我有三十公尺，出事當時我倒地，油罐車當時也是停止的，
    我爬起來時卡車剛起步，被害人就當場被輪胎輾過去，當時
    剛出事時，我整個人爬不起來，等到我爬起來時，油罐車已
    經在三十公尺外」（參見原審九十五年十一月二十二日審判
    筆錄），觀諸同案被告林清誠之說詞，其指證被害人遭油罐
    車右後輪輾過時，其剛爬起來，油罐車剛起步，然詢及其為
    何追不上油罐車時，其又表示因為剛爬起來，油罐車已在三
    十公尺之外，然其又證述「（出事後，油罐車的車速如何？
    ）蠻慢的。」（參見原審九十五年十一月二十二日審判筆錄
    ），被告甲○所駕油罐車速既然緩慢，又如何能在剛起步後
    即在三十公尺之外？足見同案被告林清誠證述被告甲○所駕
    油罐車有暫停再開之證詞，並非實在。實則，被告甲○駕駛
    油罐車行經案發地點時，速度雖時快時慢，但既係緩慢中前
    進，前方亦無紅綠燈，亦無可能於車道上暫停後啟動再開之
    必要，僅於進入樹新路之路口（即溪崑國中前）為讓上橋之
    車流先行通過而有短暫停留於樹新路口處，並非於案發地點
    即熄火停留於肇事現場。同案被告林清誠所為前開證詞，既
    有諸多瑕疵矛盾之處，顯係為迴護自身責任而為與經驗法則
    不符。
  3.再查，被告甲○雖曾供稱其行經該路段時走走停停，惟其真
    意並非是指曾於該路段上暫停，實係因當時該路段車流量甚
    大，在車多擁擠之情形下，其係緩慢前進之行車狀況。據證
    人吳美玲之證詞：「（當你因為聽到尖叫而抬頭看時，你看
    到的車子不管是機車或汽車有無走走停停的狀況？）有，也
    就是速度很慢的在走」、「（請你確定是有走走停停或者是
    車子一直速度很慢的在走？）車子沒什麼停，就是很慢的在
    走」、「（你確定車子沒有走走停停嗎？）因為會停下來的
    只有要到我們店買東西的人，其他都是依序慢慢的走，我確
    定的原因是因為每天的慣性都是這樣」參見原審九十五年十
    一月二十二日審判筆錄），足見所謂走走停停的表示，對一
    般人而言，係指在車多擁擠、車速不快之情形下緩慢行駛前
    進，並非係指曾有停止再啟動之狀態，實不能因此不精確之
    用語及有利害衝突之同案被告林清誠顯有矛盾瑕疵之證詞，
    遽認被告甲○駕駛油罐車行經案發地點時確因知悉肇事而有
    停止再啟動之情形。
  4.另證人即同案被告林清誠雖證稱其曾看見被害人之頭部先碰
    到油罐車右後輪之後，被害人之頭部又卡進右後輪兩輪之間
    被右後輪壓過等語，惟證人即早餐店老闆娘吳美玲於原審中
    證述，其聽到機車碰撞聲到聽到壓克力板碎裂聲，不過三至
    四秒之間（參見原審九十五年十一月二十二日審判筆錄），
    顯見，自被害人遭同案被告林清誠撞擊至被害人遭油罐車輾
    過乃一瞬間之際發生，況此期間被告林清誠亦因撞擊被害人
    之機車而向右傾倒，依卷附柏油路面所留下之機車刮地痕約
    二．六公尺顯見撞擊力道並不弱，則同案被告林清誠於其向
    右傾倒期間亦應屬移動狀態，其移動中是否確有看到被害人
    跌向左方遭油罐車輾壓之真實情況？且於此一瞬間如何能聽
    見油罐車有啟動再開的聲音？抑或僅係有利害衝突之同案被
    告林清誠個人片面臆測之詞？實非無疑。又據同案被告林清
    誠證稱案發前「當時有一油罐車行駛於我車的左前方，我車
    的位置位於油罐車的車尾位置約與油罐車車尾平行，普重機
    車LLW-813號當時行駛於油罐車的右側約在右後輪的前方，
    我車距離普重機車LLW-813號車後方約一輛機車的距離」（
    參九十四年十一月十六日警詢筆錄第二頁），復觀諸被害人
    陳屍照片，佐以案發現場地上之機車刮地痕長約二．六公尺
    ，顯見兩部機車撞擊當時之撞擊力道甚強，同案被告林清誠
    騎乘機車之車速甚快，同案被告林清誠與被害人之機車至少
    往前滑行約二．六公尺，而依物理慣性，被害人受後方撞擊
    後往前滑行，倘此時被告甲○所駕之油罐車有暫停再開之情
    事，則被害人既位於油罐車右後輪之前方，再受後方撞擊力
    道前推後，理應在右後輪之更前方，焉有可能又倒於右後第
    一外輪旁側再遭右後第二外輪輾過？且依物理慣性，被害人
    受後方林清誠騎乘機車追撞後，如向左側傾倒碰撞到被告所
    駕駛之油罐車右後第一外輪，因輪胎材質為橡膠，本身即有
    彈性，再加上反作用力，則被害人理應反彈回路面，而非頭
    部緊貼倚靠於右後第一外輪，致嗣後被告甲○所駕油罐車向
    前行駛而失去依靠，落入右後第一外輪與右後第二外輪縫隙
    間並遭右後第二外輪輾過，顯見，同案被告林清誠之證詞與
    經驗法則並不相符。應認當時被告甲○所駕之油罐車並無暫
    停再開之情事，是以，同案被告林清誠撞擊被害人之機車後
    ，兩人機車皆倒地滑行，而被害人則在被告甲○所駕油罐車
    行進間，瞬間滑入油罐車之右後第一外輪、右後第二外輪間
    空隙，遭右後輪第二外輪向前行駛時輾過，此係一動態之瞬
    間過程，絕非如同案被告林清誠之證詞係片段且靜態之描述
    。而同案被告林清誠在撞擊被害人機車後自身亦倒地之瞬間
    ，保護自己免於受傷尚猶恐不及，且其倒地方向與被害人相
    反，係朝路面外側，又何能清楚看見被害人如何被輾到之案
    發現場狀況？是其證詞在在與常理不合，顯無足採。本件被
    告於行經肇事地點，既無停車再開情事，本件肇事又係一瞬
    間發生於其駕駛之油罐車右後方，實難認被告於緩慢行駛中
    有發現肇事之情事。
  5.被告於警詢中供稱：我並無發現行車狀態有不規則的震動或
    跳動或左右搖晃的情形，所以我認為與我駕駛之油罐車無關
    ，於是我繼續前往樹新路行駛等語；於偵查時供稱：當時塞
    車，我有看見死者有在我車右後方，我當時是往樹新路方向
    走，我起步時，我看右視鏡有機車擦撞有一穿白衣服的人往
    左邊倒，是往我車方向倒，他是倒在我車子的右後方，但我
    看不見是否是林清誠撞的，因他們都戴安全帽，我起步時不
    知有壓倒人，且若我有壓到人，應會有人攔下我等情，即同
    案被告林清誠、證人吳美玲及證人李麗琴亦均證稱本件案發
    後並無人自後追喊被告甲○要求停車，告知被害人遭其輾壓
    一事等語，本件被告所駕駛之油罐車於行經肇事地點時，並
    無暫時停車再啟動，知悉其油罐車右後方有發生肇事，已詳
    如前述，被告甲○於駛離肇事地點後，雖曾於轉入樹新路之
    路口，自右後照鏡發現右後方之案發地點似有機車發生追撞
    事故，惟從其距案發地點已有一段距離，而行經案發地點時
    亦無感受到車體的震動，且後方亦無任何人追喊之情況下，
    判斷該機車事故並非其所造成，是以，待右方無車後，才轉
    入前方樹新路繼續往前行駛，實難認被告有何肇事逃逸之不
    法故意可言。且被告甲○從事大型車駕駛已有三十年，此期
    間皆無任何違規肇事之不良紀錄，屬優良駕駛，倘其知悉於
    光天化日、眾目睽睽之下，人車眾多之場合，其駕車業已輾
    壓到機車騎士，豈有不停下車來報警處理之理？豈有覺得無
    人發現而得以逃逸免受制裁之可能？
  6.復參酌被告甲○所駕駛前開油罐車，車重一一．五○公噸、
    載重九．五公噸，總重二十一公噸，而車禍事故當時，被告
    甲○甫自中國石油股份有限公司煉製事業部桃園煉油廠儲運
    組第一灌裝工廠載滿9KL之油量出發，途經肇事地點後往樹
    新路方向行駛等情，經甲○供述在卷，且據其於原審審理中
    提出前開油罐車之汽車新領牌照登記書、自動裝油紀錄單在
    卷可參，則以甲○所駕駛前開油罐車車身甚重，而人體頭頸
    等部位均非型大堅硬之物，甲○駕駛車身甚重之油罐車前行
    ，於車輪輾壓陳佳伶頭、頸等部位之際，車身應無因之搖晃
    顛陂之情，即甲○亦無可能發現前開所駕油罐車輾壓陳佳伶
    頭、頸部部位之車禍肇事情節；而同案被告林清誠於原審審
    理中亦供稱：車禍事故當時並未見有人追逐甲○所駕油罐車
    ，欲阻止甲○離去等語（見原審九十五年九月十一日審判筆
    錄），則被告甲○駕車離去車禍事故現場時，因無人追逐告
    知肇事方始離去，所辯無肇事逃逸之故意，應可採信。況被
    告前被臺北縣政府警察局因本件肇事認違反交通安全法規肇
    事致人於死逃逸，移送裁決處罰，嗣經鑑定被告並無肇事逃
    逸而撤銷違規案，有交通管理事件裁決書及臺北縣政府警察
    局函附原卷可稽（見原審卷第四九、五一頁），益證被告並
    無肇事逃逸之犯行，堪以認定。
  (三)被害人陳佳伶之死亡原因是否係遭車輪輾壓頭、頸部、左肢
    體致腦漿溢出、中樞神經休克而死亡，其死亡與被告之駕車
    行為是否具有相當因果關係：
  1.被害人陳佳伶業因本件車禍輾壓頭、頸部、左肢體致腦漿溢
    出、中樞神經休克而死亡，亦經臺灣板橋地方法院檢察署檢
    察官督同檢驗員相驗屬實，製有勘驗筆錄、相驗屍體證明書
    、驗斷書及相相驗照片等在卷可憑。另被害人陳佳伶經法務
    部法醫研究所法醫師解剖時所見外傷狀況為：(一)皮膚外表：
    1.左頸部有12乘10公分擦挫傷。2.左胸由正中線向左至左肩
    峰有20乘10公分擦挫傷。3.左肩胛區有20乘10公分擦挫傷。
    (二)頭部：1.頭顱骨粉碎性骨折，顱底部外露達無完整頭顱骨
    之骨骼狀，顱底基部僅存少許枕骨於後枕骨區，並與頸椎分
    離。腦漿溢出殆盡，頭顱與脊椎脫離。2.顏面骨粉碎狀骨折
    ，已無完整顏面骨形狀。3.上顎骨粉碎狀骨折，已無完整上
    顎骨形狀。4.下顎骨右側尚存，左下齒槽有粉碎狀骨折。(三)
    頸部：1.左耳以下7.5公分，頸椎明顯出血，左側頸部肌肉
    ，左亞當軟骨有出血。2.左鎖骨外緣骨折，左肱骨頭脫位，
    肩胛骨有骨折性脫位。(四)胸部：1.左前胸有出血，第一至第
    四左肋骨有骨折，左胸有鏈枷式骨折。2.左肺門有出血，左
    肺上、下葉均有血腫塊，各為6公分及8公分直徑。3.左、右
    肋膜囊積血各為300及100西西。(四)四肢：1.左鷹嘴之左橈、
    左尺骨近端有骨折性脫位。2.雙下足乘垂足狀。法醫並依解
    剖、顯微鏡觀察結果、毒物化學檢驗判明死者之死亡機轉為
    中樞神經休克，死亡原因為遭車輪輾壓頭、頸部、左肢體致
    腦漿溢出、中樞神經休克而死亡等情，亦有前揭法務部法醫
    研究所94醫鑑字第2090號鑑定書在卷可參，堪認陳佳伶確因
    頭、頸部、左肢體遭車輪輾壓，致腦漿溢出、中樞神經休克
    而死亡無疑。惟依前揭證人林清誠所述之肇事經過及證人吳
    美玲之證言，本件案發時是交通巔峰時間，被告所駕駛之油
    罐車係緩慢行駛行經肇事地點，並無暫時停車再啟動而突然
    右偏行駛情事，本院審判程序，據案發時行經肇事地點曾目
    睹肇事經過之證人乙○○具結證稱油罐車確無右偏行駛停車
    再開．．．有聽到機車擦撞聲音，之後看見女騎士倒地滑到
    油罐車底下，肇事前看見被害人騎機車在油罐車右後方，與
    油罐車右後車輛間隔約一、二公尺，也沒有看到油罐車超車
    ，那條路很小，無法超車等語明確，核與證人林清誠所述其
    騎乘之機車左前方撞擊到被害人機車後方，致被害人人車倒
    地，因而滑進油罐車右後車輛輾壓死亡之事實相符，本件被
    告所駕駛之油罐車既與被害人機車保持行車安全間隔緩慢正
    常行駛，並無違規右偏行駛情事，對於在其右後方行駛之證
    人林清誠所騎乘之機車因爭道行駛，追撞被害人機車倒地而
    肇事，事出突然，實非其所能注意與事先防範。
  2.本肇事責任經臺灣省臺北縣區車輛行車事故鑑定委員會九十
    五年三月十四日北縣鑑字第0955180177號函暨所附鑑定意見
    書，亦認甲○駕駛營業大貨車無肇事因素，經覆議後，臺灣
    省車輛行車事故覆議鑑定委員會於九十五年六月二十六日以
    府覆議字第0950100410號函暨所附鑑定意見亦認本件車禍肇
    事案，經研議結論照原鑑定意見，有前開偵查卷附之臺灣省
    臺北縣區車輛行車事故鑑定委員會九十五年三月十四日北縣
    鑑字第0955 180177號函暨所附鑑定意見書、被告甲○於原
    審審理中所提出之臺灣省車輛行車事故覆議鑑定委員會九十
    五年六月二十六日府覆議字第0950100410號函暨所附鑑定意
    見在卷可參。堪認被害人雖遭被告甲○所駕駛之油罐車所輾
    過，但並非係因被告有何違反注意義務之過失行為所造成，
    自難認其死亡與被告之行為有何因果關係。
六、撤銷原審關於被告業務過失致死罪部分之理由：
  (一)按犯罪事實應依證據認定之，無證據不得認定犯罪事實，刑
    事訴訟法第一百五十四條第二項定有明文。是以，認定不利
    於被告之事實須依積極證據，苟積極證據不足為不利於被告
    事實之認定時，即應為有利於被告之認定（最高法院三十年
    台上字第八一六號判例意旨參看），如未能發現相當證據，
    或證據不足以證明，自不能以推測或擬制之方法，為裁判基
    礎（最高法院四十年台上字第八十六號判例意旨參看）。此
    所謂認定犯罪事實所憑之證據，雖不以直接證據為限，間接
    證據亦包括在內，然而無論直接或間接證據，其為訴訟上之
    證明，須於通常一般之人均不致有所懷疑，而得確信其為真
    實之程度者，始得據為有罪之認定（最高法院七十六年台上
    字第四九八六號判例意旨參看）。再告訴人之告訴，本以使
    被告受刑事訴追為目的，故其陳述是否與事實相符，自應調
    查其他證據，以資審認，苟其所為攻擊之詞，尚有瑕疵，則
    在此瑕疵未予究明以前，即不能遽採為斷罪之基礎（最高法
    院六十九年台上字第一五三一號判例參照）。綜上所述，本
    件案發當時因上班上課之機車數量甚多，被告甲○駕駛油罐
    車行經該路段，係順著車潮緩慢前進，在其油罐車前方及右
    方擠滿機車及腳踏車之情況下，被告甲○皆係儘量靠著浮洲
    橋橋墩沿橋墩前進行駛，而案發地點即台北縣板橋市○○路
    ○段三六巷五之十三號前距往樹新路之路口尚有十五公尺遠
    ，被告係於欲轉入樹新路時方暫停，讓右側欲上橋車輛先行
    ，且於此時自後照鏡觀看右後方是否尚有來車時，始發現右
    後方似有機車發生追撞事故，惟其並未感受車體任何震動，
    亦無人對其追趕呼喊停車等情，判斷該事故應與其所駕駛之
    油罐車無關，因而繼續往前行駛，其並未目擊後方機車追撞
    之情形（蓋駕駛人並無注意車後狀況之義務），亦無右偏行
    駛及暫停再開之情形，係因嗣後聽聞警方描述機車追撞事故
    時，始行得知案發現場當時情形，自難僅憑有利害衝突之同
    案被告林清誠之證詞，遽認被告甲○有於案發前有右偏行駛
    ，而導致被害人車身不穩而緊急煞車，致遭同案被告林清誠
    自後追撞。被告對於突然發生於其車身右後方之機車碰撞及
    滑行事故，自無從預見並加以防止及注意避免發生之可能性
    ，是以無從論其有何過失責任可言。
  (二)本件公訴人起訴所引用之證據均不足以證明被告甲○之犯行
    ，此外，復查無其他具體證據足資證明被告有何業務過失致
    死之犯行。原審未詳勾稽，遽對被告甲○論處業務上過失致
    人於死罪刑，容有未洽。被告上訴否認犯罪，指摘原判決不
    當，為有理由，自應由本院將原判決關於甲○業務上過失致
    死罪刑部分予以撤銷，改諭知被告甲○被訴業務上過失致人
    於死部分無罪之判決。
七、上訴駁回之理由（關於肇事逃逸部分）：
    被告甲○辯稱並無肇事逃逸故意等語，容非無據，可以採信
    ，尚無從以其於車禍肇事後逕自駕車離去，遽認被告甲○有
    何肇事逃逸犯行，公訴人所舉證據，尚不足以證明被告甲○
    有此部分犯行，此外，復查無其他積極證據足認被告甲○確
    有肇事逃逸犯行，不能證明其有此部分之犯罪，從而，原審
    就此部分為無罪之諭知，經核並無不合。檢察官循告訴人請
    求提起上訴認被告坦承於離開案發現場後，特地檢查輪胎有
    無異狀，可見當時並非無感覺等語。惟查：
  (一)按為貫徹無罪推定原則，檢察官對於被告之犯罪事實，應負
    實質舉證責任。刑事訴訟法修正後第一百六十一條（下稱本
    法第一百六十一條）第一項規定「檢察官就被告犯罪事實，
    應負舉證責任，並指出證明之方法」，明訂檢察官舉證責任
    之內涵，除應盡「提出證據」之形式舉證責任（參照本法修
    正前增訂第一百六十三條之立法理由謂「如認檢察官有舉證
    責任，但其舉證，仍以使法院得有合理的可疑之程度為已足
    ，如檢察官提出之證據，已足使法院得有合理的可疑，其形
    式的舉證責任已盡．．．」）外，尚應「指出其證明之方法
    」，用以說服法院，使法官「確信」被告犯罪構成事實之存
    在。此「指出其證明之方法」，應包括指出調查之途徑，與
    待證事實之關聯及證據之證明力等事項。同條第二、三、四
    項，乃新增法院對起訴之審查機制及裁定駁回起訴之效力，
    以有效督促檢察官善盡實質舉證責任，藉免濫行起訴。刑事
    訴訟法修正後第一百六十三條（下稱本法第一百六十三條）
    釐訂法院與檢察官調查證據責任之分際，一方面揭櫫當事人
    調查證據主導權之大原則，並充分保障當事人於調查證據時
    ，訊問證人、鑑定人或被告之權利（同條第一項）；另一方
    面例外規定法院「得」及「應」依職權調查證據之補充性，
    必待當事人舉證不足時，法院始自動依職權介入調查，以發
    見真實（同條第二項）；再增訂法院依職權調查證據前，應
    踐行令當事人陳述意見之程序（同條第三項），以貫徹尊重
    當事人查證之主導意見，確保法院補充介入之超然、中立。
  (二)本件被告並無業務過失致死及肇事逃逸之犯行，均已如前述
    ，從而，被告駕車離開現場自無肇事逃逸之故意可言。而證
    據之取捨與證據之證明力如何，均屬事實審法院得自由裁量
    、判斷之職權，茍其此項裁量、判斷，並不悖乎通常一般人
    日常生活經驗之定則或論理法則，又於判決內論敘其何以作
    此判斷之心證理由者，即不得任意指摘其為違法。茲原判決
    已詳敘就卷內證據調查之結果，而為綜合判斷、取捨，認公
    訴人所提證據不足證明被告有公訴人所指之肇事逃逸犯行，
    其得心證的理由已說明甚詳，且所為論斷從形式上觀察，亦
    難認有違背經驗法則、論理法則，或有其他違背法令之情形
    ，自不容任意指為違法。公訴人提起上訴，仍執前開情詞而
    為爭執，並對於原審取捨證據及判斷其證明力職權之適法行
    使，仍持己見為不同之評價，而砌詞指摘原判決不當，難認
    有理由，應予以駁回。
八、適用之法律：刑事訴訟法第三百六十九條第一項前段、第三
    百六十八條、第三百六十四條、第三百零一條第一項。
本案經檢察官黃全祿到庭執行職務。
中　　華　　民　　國　　96　　年　　6 　　月　　29　　日
　　　　　　　　　刑事第五庭審判長法　官  吳　敦
  　　　　　　　　　　　　　　　　法  官  陳祐治
        　　　　　　　　　　　　　法  官  吳啟民
以上正本證明與原本無異。
檢察官如不服本判決，應於收受送達後十日內向本院提出上訴書
狀，其未敘述上訴之理由者並得於提起上訴後十日內向本院補提
理由書（均須按他造當事人之人數附繕本）。
                                  書記官  江采廷
中　　華　　民　　國　　96　　年　　6 　　月　　29　　日
